臺灣屏東地方法院刑事判決　　　　　　　98年度訴字第1538號
公　訴　人　臺灣屏東地方法院檢察署檢察官
被　　　告　王念君
選任辯護人　莊美玲律師
上列被告因偽造文書等案件，經檢察官提起公訴（98年度調偵字
第111 號），本院判決如下：
    主  文
王念君無罪。
    理  由
一、公訴意旨略以：
（一）被告王念君係國華人壽保險股份有限公司（下稱國華人壽
      ）屏東營業處業務員，為增加其配偶陳坤暾、胞妹王佩君
      （均經不起訴處分確定）在同公司的招攬保險業績，竟基
      於行使偽造私文書之概括犯意，自民國94年12月1 日起至
      95年5 月11日止，冒用范明忠（後改名為『范瑞暘』，以
      下仍沿用舊名）、范明義、唐靜瑤、范玉全、唐靜雯、唐
      洪秀珠、范綵繯、簡秀琴等一家8 人名義，並擅自偽刻印
      章，製作如起訴書附表一所示要保書共18份，記載以該8
      人為要保人、被保險人名義向國華人壽申請投保，年繳保
      險費共新臺幣（下同）24萬4486元之不實事項，轉由陳坤
      暾、王佩君出名招攬後，持向國華人壽申請投保而行使之
      ，足生損害該8 人暨國華人壽對保險契約管理之正確性。
（二）被告復承前概括犯意，自95年1 月間某日起至95年4 月27
      日止，冒用范明忠、范明義、唐靜瑤、范玉全、唐靜雯等
      5 人名義，並擅自偽刻印章，製作如起訴書附表二所示保
      險費信用卡付款授權書共10份，記載以范明忠所有中華商
      業銀行、聯邦商業銀行、臺北富邦商業銀行、荷蘭銀行、
      國泰世華銀行信用卡，繳付各該應納保險費共22萬4871元
      之不實事項，持向國華人壽申請而行使之，足生損害該5
      人暨國華人壽對保險契約管理之正確性。
（三）被告另基於行使偽造私文書之犯意，於95年7 月14日，將
      己偽刻之范明忠印章，蓋用印文在如起訴書附表三所示變
      更申請書，記載將原保單受益人變更為范明義之不實事項
      ，持向國華人壽申請變更而行使之，足生損害范明忠暨國
      華人壽對保險契約管理之正確性。
    因認被告涉犯刑法第216 條、第210 條之行使偽造私文書等
    罪嫌。
二、按犯罪事實應依證據認定，無證據不得認定犯罪事實，又不
    能證明被告犯罪者，應諭知無罪之判決，刑事訴訟法第154
    條第2 項、第301 條第1 項分別定有明文。另告訴人之告訴
    ，係以使被告受刑事訴追為目的，故其陳述是否與事實相符
    ，仍應調查其他證據資予審認，必告訴人所述被害情形無瑕
    疵可指，且就其他方面調查又與事實相符，其供述始足據為
    判決之基礎（最高法院52年台上字第1300號、32年上字第65
    7 號判例意旨參照）。再刑事訴訟法第161 條第1 項明定檢
    察官就被告犯罪事實，應負舉證責任，並指出證明之方法；
    倘其所提出之證據，不足為被告有罪之積極證明，或其闡明
    之證明方法，無從說服法官以形成被告有罪之心證，基於無
    罪推定原則，自應為被告無罪判決之諭知（最高法院92年台
    上字第128 號判例所示意旨可參）。
三、訊據被告堅詞否認有公訴意旨所指犯行，辯稱：伊與范明忠
    一家人係友人，原本就有保險業務往來，如起訴書附表所示
    保險契約暨相關文件，亦皆由范明忠等人同意或授權後締結
    製作，用信用卡繳費也是范明忠等人的意思，伊根本沒必要
    偽造文書等語（見本院卷第16頁反面）。公訴意旨認被告涉
    有前開罪嫌，無非以告訴人范明忠等人指訴遭被告冒用名義
    投保，如起訴書附表所示要保書、授權書、變更申請書之偽
    造私文書情形，稅務電子閘門財產所得調件明細表、在監所
    資料報表、信用卡相關金融資料所示范明忠等人經濟條件欠
    佳而無投保餘力，測謊鑑定報告所示告訴人唐靜雯之指訴內
    容並無說謊反應等事證作為主要論據。
四、本院經查：
（一）公訴意旨(一)之冒名投保部分：
    1.起訴書附表一所示保險契約，國華人壽均以其中載明之通
      訊地址「高雄縣大寮鄉○○街176 巷6 號（范明忠住處）
      」、「高雄縣大寮鄉○○路2 之39號9 樓（告訴人范明義
      住處）」進行相關聯絡事宜，包括保費通知、季刊寄發等
      等，而從未有保戶對之提出異議或質疑，此有國華人壽99
      年5 月28日(99)華壽服訴字第1079號、99年10月22日(99)
      華壽服訴字第2196號函覆資料，以及范明忠、范明義陳述
      內容，暨各該要保書、個人戶籍資料查詢結果、遷徙紀錄
      等件為憑（見他卷第54頁，偵卷第10頁、第287 頁以下、
      第182 頁，本院卷第50、81頁、第104 頁反面）。則若被
      告係冒名投保，至愚亦不會留下被冒名人之住處作為通訊
      地址，如此自陷極易遭到察覺犯行之危險；又國華人壽既
      依告訴人之住處寄發相關保險資訊，衡情告訴人果遭冒名
      投保，理應在收執該等資訊時察覺有異進而向國華人壽反
      應、求證，但國華人壽卻從未接獲類此異議或質疑；已見
      被告有無公訴意旨所認犯行，顯然可疑。
    2.復觀起訴書附表一編號10之保險契約，分別於95年4 月27
      日、7 月24日申請取消被保險人之附約保障，國華人壽因
      而依約將未到期保費5225元、3972元退還至范明義之玉山
      銀行內埔分行帳戶（帳號：0000000000000 號），此有國
      華人壽99年5 月28日(99)華壽服訴字第1079號函暨要保人
      指定匯款帳戶約定書在卷可查（見本院卷第50、58-61 頁
      ）。則若被告係冒名投保，衡情顯應致力避免遭被冒名人
      發覺，殊難想像其會取消附約保障，使國華人壽退費到范
      明義個人帳戶內，造成范明義極可能因此無端退費而追查
      出冒名犯行，益見被告有無冒名投保情事，更添可疑。
    3.另究起訴書附表一編號16之保險契約，曾經申請變更要保
      人，其程序係由要保人提出申請，經該保險之承辦業務員
      所屬營業單位將變更申請書暨保單送交國華人壽服務中心
      辦理，嗣服務中心審核通過後黏貼契約變更申請批註單在
      原保單批註欄處，再交還原營業單位，此有國華人壽99年
      5 月28日(99)華壽服訴字第1079號函覆結果可稽（見本院
      卷第50、56-57 頁）。則若被告如公訴意旨所認，意在增
      加配偶陳坤暾、胞妹王佩君之招攬業績，衡情只需冒名投
      保即可，殊無理由於投保後又贅行提出變更契約之申請，
      蓋此舉不僅毫無實益，更增添一道審核程序、提高遭察覺
      冒名之風險，猶證被告是否確為冒名投保，誠有合理懷疑
      。
    4.何況被告夫婿、胞妹於案發期間在國華人壽的業績正常，
      就算未招攬起訴書附表一所示保險契約，渠等之業績亦在
      考核標準內，同有國華人壽99年10月22日(99)華壽服訴字
      第2196號函覆結果供參（見本院卷第81頁），則被告夫婿
      、胞妹根本沒有業績壓力，已見被告實無冒名投保之動機
      ，顯然公訴意旨謂「被告為圖陳坤暾、王佩君招攬保險之
      業績」尚乏憑據，遑論被告縱有增加夫婿、胞妹業績之想
      法，衡情亦不致甘冒刑責風險、詎以犯罪手段達到增加業
      績之結果。
    5.至公訴意旨以稅務電子閘門財產所得調件明細表、在監所
      資料報表、信用卡相關金融資料所示范明忠等人或因身無
      恆產（除范明忠外，其餘家人年收入各僅萬元許）、或因
      入獄服刑（唐靜瑤執行到95年4 月26日出監）、或因卡債
      累累（范明忠雖年收近50萬元，但有嚴重卡債問題），即
      渠全戶資力不良，當無可能有何餘力同意或授權被告進行
      本件為數頗眾之保險規劃，足示被告確係冒名投保無訛。
      惟范明忠於案發前之94年12月間，在經濟條件欠佳的情況
      下仍接受被告招攬而有保險契約往來，隨後越半年許其卡
      債問題日趨嚴重，迨95年7 月間惡化至信用卡遭強制停用
      ，同年12月間則與債權人達成債務協商、累計需償還約30
      0 萬元債務等情，業據范明忠供陳明確（見他卷第41頁）
      ，並有信用卡消費明細、帳單及通知函、協議書、信用卡
      資訊等件可考（見他卷第69、72、111 、218 、222 頁，
      偵卷第100-103 、179 頁，本院卷第114 、121 、123 、
      127 、135 頁），是告訴人方面縱無充裕經濟條件，仍與
      被告間有保險往來，顯見該等投保意願實與經濟條件無必
      然關連，此由范明忠於本院審理中稱：即使經濟條件不好
      ，還是會投保保險等語亦明（見本院卷第188 頁以下）；
      復究范明忠既不爭執「與被告早有交情，案發前曾為自己
      、太太、弟弟而跟被告投保」（見本院卷第186 頁反面）
      ，卻對該等接受被告招攬之保險契約，其投保動機、契約
      內容、保障項目、保費數額等事皆無所悉（見本院卷第18
      7 頁反面、第188 頁反面），顯然告訴人方面非無可能基
      於與被告之交情，故慷慨接受招攬、樂見一再投保而根本
      不問內容為何，又因自己債務問題已惡化到將至極限、逐
      漸步入債務協商局面，得毫不在意地透過信用卡負擔保險
      費，此由其屢次收到本件信用卡繳納保險費之帳單卻視而
      不見即徵（詳後述）；基上，自堪認公訴人提出前開事證
      ，仍無從作為何等不利於被告之判斷。
    6.另公訴意旨以測謊結果認定唐靜雯指訴之憑信性，惟觀該
      測謊之問題設計，乃針對「有無取得佣金」乙事詢問唐靜
      雯（見調偵卷第19頁），可見唐靜雯之測謊結果，頂多只
      能判斷其和被告間有無退佣一事，核與被告是否未經同意
      或授權即冒名投保根本無涉，自難以此遽為不利於被告之
      認定。
    7.末查，被告於95年3 至5 月、12月份陸續匯款到范明忠之
      郵局帳戶或代繳范明忠之信用卡卡債，金額計達10萬餘元
      ，此為范明忠所不爭執（見本院卷第188 頁），並有被告
      提出之交易往來紀錄、匯款和代繳情形一覽表等件附卷可
      稽（見本院卷第167-173 頁），然范明忠卻另堅稱：和被
      告間沒有任何形式的金錢往來，不僅無借貸關係，被告也
      未曾替伊代償過任何帳款，伊更沒將郵局帳號告訴被告云
      云（見本院卷第187 、188 頁），是其非但自相矛盾，又
      對被告何需匯款、代繳為數不低之金額使己無端受益一節
      ，無法提出任何解釋（見本院卷第188 頁），顯見范明忠
      確因刻意隱匿與被告間之資金往來關係，導致說詞含糊反
      覆，反觀被告辯稱：向范明忠一家人招攬如起訴書附表一
      所示保險後，范明忠要求伊以匯款或代繳卡債之方式作為
      退佣，因該等保險確係渠家人同意或授權下簽訂，伊為了
      答謝保戶當然就配合范明忠的要求等語（見本院卷第168
      頁），即非無據，由是益徵告訴人所指遭到被告冒名簽訂
      保險契約云云，確有合理懷疑。
    8.綜上，公訴人所為舉證因有前開疵累，尚無從認定此部分
      被告冒名投保之行使偽造私文書罪嫌。
（二）公訴意旨(二)之冒名申請信用卡繳納保費部分：
      起訴書附表二所示授權書，記載以范明忠所有中華商業銀
      行、聯邦商業銀行、臺北富邦商業銀行、荷蘭銀行、國泰
      世華銀行信用卡繳納起訴書附表一所示保險契約之部分保
      險費，而該等信用卡之帳單乃送達至范明忠，其未曾就帳
      款提出任何異議或質疑，並有繳交最低應納金額乙節，業
      據范明忠證述在卷（見本院卷第186 頁），復有國華人壽
      99年10月22日(99)華壽服訴字第2196號函覆結果、該等信
      用卡消費明細、帳單等件足稽（見他卷第69、72、111 、
      218 、222 頁，本院卷第81、114 、121 、123 、127 、
      135 頁）。則若被告係冒名製作前揭授權書，誠難想像其
      不顧信用卡帳單送達范明忠後顯遭發覺異常帳目、極可能
      進一步追查，而仍敢如此大膽行使偽造私文書；另范明忠
      雖就收到該等信用卡帳單併繳交最低應納金額一節解釋謂
      ：因沒注意看帳目，故未發現其中有不詳保險費，所以沒
      就此提出異議或質疑云云（見本院卷第186 頁），惟起訴
      書附表一所示保險契約以該等信用卡繳納保險費者，次數
      高達10次、金額高達22萬餘元，此有國華人壽99年10月22
      日(99)華壽服訴字第2196號函覆資料為憑（見本院卷第81
      頁），亟難想像范明忠竟然屢次對保險費帳目絲毫未見，
      其說詞顯違常理，自應認范明忠明知並有意以信用卡繳納
      保險費較符實情；基上，足示此部分被告是否確具公訴意
      旨所認犯行，同有合理之懷疑（范明忠堅稱沒授權被告以
      信用卡繳納保險費乙事既有可疑，此亦足徵前開告訴人指
      訴被告未經同意或授權而簽訂起訴書附表一所示保險契約
      部分，同屬有疑）。
（三）公訴意旨(三)之冒名申請變更契約部分：
      起訴書附表一編號12、14之保險契約，曾經申請變更受益
      人，其流程同需經過前述申請變更要保人之審核階段，此
      有國華人壽99年5 月28日(99)華壽服訴字第1079號函暨契
      約變更申請批註單附卷可稽（見本院卷第50、55頁）。則
      若被告如公訴意旨所認，乃一再冒名投保又申請變更契約
      ，實難想像何需做此對己毫無助益、反增遭到察覺犯行風
      險之舉，且有此情形者竟高達3 份契約之多（起訴書附表
      一編號12、14和前已述及之編號16），同徵此部分有無被
      告偽造文書情事，亦具合理懷疑。
五、綜上所述，本件被告否認行使偽造私文書等犯行，公訴人復
    無從提出積極事證足資論斷被告涉有該等罪嫌，當屬不能證
    明被告犯罪，揆諸首揭說明，自應為無罪判決之諭知。
據上論斷，應依刑事訴訟法第301條第1項，判決如主文。
本案經檢察官許英輝到庭執行職務
中    華    民    國    100    年    5    月    10    日
                  刑事第四庭  審判長法  官  莊鎮遠
                                    法  官  李謀榮
                                    法  官  江振源
以上正本證明與原本無異
如不服本判決，應於判決送達後10日內向本院提出上訴書（應附
繕本），其未敘述上訴理由者，應於上訴期間屆滿後20日內補提
理由書於本院，上訴於臺灣高等法院高雄分院。
中    華    民    國    100    年    5    月    10    日
                                    書記官  邱淑婷